【裁判字號】    95,判,1238
【裁判日期】    950803
【裁判案由】    綜合所得稅
【裁判全文】
最  高  行  政  法  院  判  決
                                     95年度判字第01238號
上  訴  人  甲○○
訴訟代理人  楊淑卿
被 上訴 人  財政部臺北市國稅局
代  表  人  張盛和(局長)
上列當事人間因綜合所得稅事件，上訴人對於中華民國94年1月
20日臺北高等行政法院92年度訴字第3170號判決，提起上訴，本
院判決如下：
    主  文
上訴駁回。
上訴審訴訟費用由上訴人負擔。
    理  由
一、上訴人民國86年度綜合所得稅結算申報，經被上訴人依查得
    資料，核定綜合所得總額為新台幣（以下同）8,714,004元
    ，淨額7,394,854元，應補稅額256,984元，並就短漏所得稅
    額258,604元部分科處罰鍰115,300元。上訴人對被上訴人核
    定以其配偶葉茂生所共同繼承坐落台北市○○路○段64及66
    號1至3樓及地下1樓房屋86年度押租金設算之租賃所得為642
    ,460元及處罰鍰115,300元部分不服，申經復查未獲變更，
    提起訴願後，訴願決定就罰鍰部分撤銷，其餘訴願駁回，上
    訴人復就押租金設算租賃所得部分提起行政訴訟。
二、上訴人在原審起訴主張：1.系爭押租金95,000,000元中60,0
    00,000元係葉周妙鳳及葉財記公司於60餘年間出租系爭房屋
    予遠東百貨公司時收取，由73年12月12日遠東百貨公司續租
    租賃契約影本第4條第2項載明「前項押租金，其中新台幣陸
    仟萬元，以乙方於『前承租期間內給付』予甲方之部分逕為
    轉付。」可證，另35,000,000元係於民國73年12月間續約時
    收取。系爭押租金經葉周妙鳳運用後，已轉為葉周妙鳳遺產
    由上訴人配偶及另2名繼承人繼承，系爭押金則為遺留之未
    償債務，故系爭押租金運用縱有衍生之所得，亦已併入上訴
    人之配偶兄妹等繼承人86年度綜合所得申報，則上訴人並無
    系爭租賃所得。2.按所得稅法第14條第1項第5類第1款及第3
    款規定及財政部91年3月20日台財稅字第0910451634號函釋
    ，均以實際收取押租金之「財產出租人或出典人」負舉證責
    任，並未非以經手收取押金之「財產出租人之繼承人」負舉
    證責任。本案財產出租人葉周妙鳳於86年5月3日死亡，上訴
    人之配偶並未取得系爭押金，亦無運用系爭押金，並無前揭
    所得稅法及函釋舉證之責，被上訴人以上訴人未能提示具體
    證明，舉證說明上訴人配偶之母運用押租金之所得已申報為
    由，設算租賃所得補稅，係屬違法。另按司法院釋字第385
    號解釋意旨，上訴人配偶既非「收取系爭押金」之人，無運
    用系爭押金之權利，被上訴人卻強課以舉證該押金運用之義
    務，顯然就權利義務相關連事項割裂適用，且均以不利上訴
    人為準，有違上開司法院解釋之意旨。3.系爭押租金迄葉周
    妙鳳死亡分別已收取逾20年與13年，且所得稅法並未要求個
    人記帳保存憑證。而遠百公司於60餘年及73年支付之押金憑
    證已逾法定保存期限，故被上訴人要求上訴人提示依法已銷
    燬之憑證以證明上訴人已申報押租所產生之收益，係對任何
    人均屬不可能實現之行政處分，依行政程序法第111條第3款
    規定，應屬無效之行政處分。4.上訴人配偶之母生前歷年綜
    合所得稅結算申報，業經被上訴人核定而未設算系爭租金所
    得，顯見系爭押金經上訴人配偶之母運用之資金流程及產生
    之收益或損失早經申報並經被上訴人審查無誤。迄葉周妙鳳
    86年5月3日死亡後已成為其遺產，其為銀行存款遺產之利息
    收入，為股票投資遺產之股利收入，為房地遺產經出租之租
    賃收入，均經被上訴人核定，再對上訴人核課租賃所得，則
    屬重複課稅。5.上訴人配偶僅依法繼承其母財產上之權利義
    務，非繼承其母公法上之租稅協力義務及舉證責任，被上訴
    人之行政處分未依行政程序法第8條之誠信原則，擴大解釋
    「繼承」之意涵，認上訴人配偶其母所收押金，即為上訴人
    配偶所收，強制上訴人配偶負其母之舉證責任，於法有違。
    為此求為撤銷訴願決定及原處分不利上訴人部分之判決等語
    。
三、被上訴人則以：1.上訴人86年度綜合所得稅結算申報，被上
    訴人原核定依據被上訴人所屬大安分局人工歸戶傳票，及上
    訴人配偶葉茂生與承租人遠東百貨公司之房屋續租協議書影
    本，逕行核定上訴人之配偶葉茂生所有坐落台北市○○路○
    段64及66號1至3樓及地下1樓房屋，86年5月4日取得押租金
    85,000,000元持有三分之一所設算之租賃所得642,460元，
    併課上訴人當年度綜合所得稅。2.系爭房屋之押租金85,000
    ,000元，於86年5月3日由上訴人之配偶葉茂生及上訴人配偶
    之兄妹葉白蕾、葉茂宏等三人共同繼承，即自該日起上開押
    租金即歸渠等人所有，此押租金所生之利息須抵充租金。又
    上訴人之配偶葉茂生未能提供系爭押租金之用途，且未提示
    相關資金流程以證明其母葉周妙鳳86年度取得之利息收入7,
    000,000元與系爭押租金有關，參諸行政法院36年度判字第
    16號判例「當事人主張事實，應負舉證責任，倘其所提出之
    證據，不足為主張事實之證明，自不能認其主張之事實為真
    實。」意旨，上訴人所訴殊無足採，是被上訴人原核定按86
    年5月4日以後取得押租金依當年度當地銀行業通行之一年期
    存款利率所計算之租賃所得642,460元，歸課上訴人86年度
    之租賃所得，尚無不合等語，資為抗辯。
四、原審判決駁回上訴人之訴，其理由略以：上訴人配偶葉茂生
    之母葉周妙鳳生前將其所有坐落台北市○○路○段64及66號1
    至3樓及地下1樓房屋出租予訴外人遠東百貨公司，收取押租
    金85,000,000元，葉周妙鳳於86年5月3日死亡，該屋由訴外
    人葉茂生（上訴人配偶）、葉茂宏及葉白蕾（原名葉肇心）
    共同繼承，嗣葉茂生等三人於87年12月12日與遠東百貨公司
    續訂租約，約定遠東百貨公司應交付之押租金85,000,000元
    ，由原交付予葉周妙鳳之押租金抵充之事實，為兩造所不爭
    執。故上訴人因繼承系爭房屋之租賃關係成為房屋出租人，
    亦因繼承取得系爭押租金，並因租賃關係有收取租金之權利
    ，惟本件租約係以交付押租金之使用收益，作為租金之給付
    。按所得稅法第14條第1項第5類第3款所明定財產出租人收
    有押租金，應按當地銀行業通行之存款利率設算租賃收入，
    其能確實證明該項押租金之用途，並已將運用所產生之所得
    申報者，始得不予計算。上訴人就此例外不應設算之情況為
    有利於之己之主張，自應負舉證責任，並無繼承葉周妙鳳公
    法上之租稅協力義務及舉證責任可言。上訴人既未能提供系
    爭押租金之用途、相關資金流程等，以證明系爭押租金運用
    所得已為申報，是被上訴人以系爭押租金85,000,000元三分
    之一設算上訴人配偶之租賃所得642,460元，訴願決定就此
    部分予以維持，揆諸行為時所得稅法第14條第1項第5類第1
    款、第3款、第15條第1項、第110條第1項，以及民法第1148
    條前段之規定，並無不合。又本件被上訴人係依法核定上訴
    人配偶葉茂生之租賃所得，不生割裂適用權利義務關連事項
    與重複課稅之問題，其主張均無可採。從而原處分及訴願決
    定關於押租金設算租賃所得部分均無違誤，上訴人仍執前詞
    聲請撤銷，為無理由，應予駁回。
五、上訴意旨除重複其於原審之主張外，略謂：(一)首先陳明原判
    決認「本件租約係以交付押租金之使用收益作為租金之給付
    」乙節，與事實不符，依據租貨契約書第3條所示，自民國
    80年12月12日起，每月另收租金2,277,453元，依據續租協
    議書第3條所示，自民國87年12月12日起每月另收租金3,280
    ,701元。此部分租賃所得葉周妙鳳及上訴人均如數申報。原
    判決以為係以系爭押金之使用收益作為租金之給付，顯違事
    實。依各該租約條文觀之，押租金乃作為擔保依約履行債務
    之用。(二)本案系爭押金係由原財產出租人葉周妙鳳女士收取
    ，其於86年5月3日死亡，上訴人配偶雖基於繼承所遺財產之
    事實出面簽訂續租協議書，但就經濟本質而言，上訴人配偶
    「並未收取」系爭押金，此有續租協議書第4段第2條條文「
    押租金由遠百公司依原租約『交付與葉周妙鳳女士』之押租
    金『抵充』」足資證明，亦為被上訴人所不否認。又「抵充
    」不等於「收取」，「抵充」並無資金流入上訴人帳戶，而
    達上訴人可資控制運用情形，不符所得稅法第14條第1項第1
    款及第3款之構成要件該當性，上訴人即無前揭所得稅法之
    適用。被上訴人既不能證明上訴人有「收取」系爭押金存入
    上訴人帳戶而達可支配運用情事，則原核課顯違「租稅法定
    主義」。(三)系爭押金金額高達85,000,000元，衡諸常理，任
    何人均不可能將之存放家中不予利用，上訴人配偶之母葉周
    妙鳳女士生前投資理財積極，此由被上訴人核發之遺產稅核
    定通知書上遺留財產種類及數量即可知，系爭押金分別於66
    年間及73年12月間由葉周妙鳳女士收取後，經約20年間之運
    用，已轉為葉周妙鳳女士遺產，由上訴人配偶及另2名繼承
    人所繼承，系爭押金則為遺留之未償債務，上訴人配偶並未
    繼承該筆押金，亦無原判決所稱「因繼承『取得』系爭押金
    」情事。何況該遺產縱有房屋土地出租之租賃所得、投資之
    營利所得、銀行存款之利息所得等，亦已併入上訴人及其配
    偶兄姐等3位繼承人86年度綜合所得申報，況系爭押金經上
    訴人配偶之母收取運用後，不必然有所得，亦有可能是虧損
    ，此乃一般人均能理解之事；基此，上訴人並無遺產稅（葉
    周妙鳳遺產稅核定通知書）及系爭押金經運用後轉換為遺產
    衍生所得逃漏之虞。且租稅徵稽以納稅義務人誠實申報為基
    本假設前提，被上訴人及原判決以上訴人未能舉證該系爭押
    租金用途，設算租賃所得補稅256,984元就系爭押金及該押
    金運用後之遺產重複課稅，違反「量能課稅原則」。(四)按租
    稅法所重視者，應為足以表徵納稅能力之經濟事實，而非其
    外觀之法律行為，故在解釋適用稅法時，所應根據者為經濟
    事實，不僅止於形式上之公平，應就納稅義務人所享受之實
    質上經濟利益加以課稅，始符實質課稅及公平課稅之原則，
    此觀諸司法院釋字第420號解釋自明。本案系爭押金，已轉
    換為遺產方式呈現，該等遺產其為房地之租賃所得、投資之
    營利所得、銀行存款之利息所得均已併入上訴人各該年度所
    得核課綜合所得稅，而無逃漏。又衡諸押金設算租賃所得之
    立法意旨，乃為防杜出租人降低租金，以收取押金替代，藉
    以規避綜合所得稅所設，本案續租協議書僅在延續民國66年
    間租賃契約，顯見上訴人自始無規避綜合所得稅之意至明。
    本案系爭押金非由上訴人配偶收取運用乃是經濟事實，應回
    歸實質課稅之公平原則，撤銷被上訴人之處分。為此請求廢
    棄原判決，並撤銷訴願決定及原處分（復查決定）等語。
六、本院查：
  (一)按「個人之綜合所得總額，以其全年左列各類所得合併計算
    之：‧‧‧第5類：租賃所得及權利金所得：凡以財產出租
    之租金所得，財產出典典價經運用之所得或專利權、商標權
    、著作權、秘密方法及各種特許權利，供他人使用而取得之
    權利金所得：1、財產租賃所得及權利金所得之計算，以全
    年租賃收入或權利金收入，減除必要損耗及費用後之餘額為
    所得額。‧‧‧3、財產出租，收有押金或任何款項類似押
    金者，或以財產出典而取得典價者，均應就各該款項按當地
    銀行業通行之一年期存款利率，計算租賃收入。但財產出租
    人或出典人能確實證明該項押金或典價之用途，並已將運用
    所產生之所得申報者，不在此限。」為行為時所得稅法第14
    條第1項第5類第1款、第3款所明定。其中以押金或典價之應
    得利息設算租賃收入，乃在實質課稅的基礎上，兼顧公平課
    稅的考量。蓋以財產出租，收有押金，或以財產出典而取得
    典價者，實質上已獲得一筆款項可以使用收益，自應將其收
    益併入所得課稅，惟稅捐稽徵機關並未直接參與當事人間之
    私經濟活動，其能掌握之資料本不若當事人，是稅捐稽徵機
    關只要能提出相當事證，客觀上足以證明當事人之經濟活動
    ，即應就其可能的收益予以課稅，所謂「就各該款項按當地
    銀行業通行之一年期存款利率，計算租賃收入」，符合經驗
    及論理上最起碼的可能收益，本無違量能課稅原則，且由法
    律直接予以規範，亦無違租稅法定主義。又所謂「收有」押
    金，文義上本包括收取及保有，且出租人除於收取押金當年
    受有利益外，往後年度如繼續保有押金，亦同樣享有利益，
    自應將其收益併入所得課稅。如當事人否認有任何收益或有
    其他不同之主張，即應就其所主張有利於己之事實負舉證責
    任，以貫徹公平合法課稅之目的。
  (二)本件上訴人86年度綜合所得稅結算申報，上訴人漏未申報其
    配偶繼承自葉周妙鳳所有系爭房屋押租金所生租賃所得642,
    460元，上訴人雖主張其配偶並未取得系爭押租金，亦無租
    賃所得，且系爭押租金已成為葉周妙鳳之遺產，縱因運用而
    衍生所得，亦已併入86年度綜合所得予以申報等語。惟查上
    訴人配偶之母葉周妙鳳生前將其所有系爭房屋出租予遠百公
    司，並收取押租金85,000,000元，至86年5月3日死亡，系爭
    房屋由上訴人之配偶及其兄妹3人共同繼承，嗣上訴人之配
    偶等3人復於87年12月12日與遠百公司續訂租約，並協議約
    定遠百公司應交付之押租金85,000,000元以原交付予葉周妙
    鳳之押租金抵充等情，為原審依法認定之事實，則上訴人之
    配偶因繼承葉周妙鳳之遺產，而繼受系爭房屋之租賃關係，
    包括出租人之地位、保有押租金暨提供租賃物等一切權利義
    務，上訴人既未能舉證證明該項押金運用後係無所得或虧損
    或少於法律設算之所得，且空言主張系爭押租金經葉周妙鳳
    生前投資理財，多年運用，已轉化成其遺產，縱因運用而衍
    生其他所得，亦已併入86年度綜合所得予以申報云云，並未
    提出任何具體事證，尚難採信，則被上訴人依所得稅法第14
    條第1項第5類第3款規定，按當地銀行業通行之存款利率設
    算租賃所得642,460元，依首揭之說明，於法即無不合。
  (三)綜上所述，原審將原訴願決定及原處分均予維持，判決駁回
    上訴人之訴，認事用法核無違誤，亦無上訴人所指違反舉證
    責任分配法則、租稅法定主義及量能課稅原則可言。上訴論
    旨，仍執前詞，指摘原判決違誤，求予廢棄，難認有理由，
    應予駁回。
據上論結，本件上訴為無理由，爰依行政訴訟法第255條第1項、
第98條第3項前段，判決如主文。
中    華    民    國    95    年    8     月    3     日
                  第三庭審判長法  官  趙  永  康
                              法  官  鍾  耀  光
                              法  官  侯  東  昇
                              法  官  黃  淑  玲
                              法  官  林  文  舟
以  上  正  本  證  明  與  原  本  無  異
中    華    民    國    95    年    8     月    3     日
                              書記官  彭  秀  玲


司法院資訊處製作；財團法人民間司法改革基金會備份。
